臺灣高等法院民事判決　　　　　　　　　 96年度上字第106號
　　上　訴　人　乙○○
　　訴訟代理人　鍾登科律師
　　複代理　人　丙○○
　　上　訴　人　國寶服務股份有限公司
　　法定代理人　甲○○
　　訴訟代理人　林維信律師
　　　　　　　　劉緒倫律師
　　上　一　人
　　複　代理人　范嘉倩律師
上列當事人間撤銷股東會決議事件，上訴人對於中華民國95 年9
月29日臺灣板橋地方法院95年度訴字第1444號第一審判決各自提
起上訴，經本院於96年7月25日言詞辯論終結，判決如下：
    主  文
原判決關於駁回上訴人乙○○後開第二項之訴，及其訴訟費用部
分均廢棄。
上開廢棄部分，上訴人國寶服務股份有限公司於民國九十五年六
月二十九日在台北市○○區○○路二段九號Ｂ１所召開九十五年
度股東常會就附件所示第一、三、四、五項決議撤銷。
上訴人乙○○其餘上訴駁回。
上訴人國寶服務股份有限公司之上訴駁回。
廢棄改判部分之第一、二審訴訟費用，由上訴人國寶服務股份有
限公司負擔。駁回部分之第二審訴訟費用，由上訴人各自負擔。
    事實及理由
一、上訴人乙○○起訴主張：上訴人國寶服務股份有限公司（下
    稱國寶公司）之董事有甲○○、楊義林、曾慶豐、蔡德成、
    匯普投資股份有限公司（下稱匯普公司，法人代表為周正斌
    ）、吳圓娥及上訴人乙○○等7人，惟該公司於95年6 月2日
    召開之董事會並未依法通知伊與會，亦未載明召集事由；並
    由不具董事資格之人林素華代理匯普投資股份有限公司參與
    決議，違反公司法第205條第1項，則董事會之決議依法不生
    效力。則其後由上訴人國寶公司董事會其後於95年6月29 日
    召開之股東常會，係未經合法召集者，則股東常會中所為修
    改章程、改選董事，致伊喪失董事身分等決議，亦為無效或
    應予撤銷。爰請求判令：(一)先位聲明：確認上訴人國寶公司
    於95年6月29日在臺北市○○區○○路2段9號Ｂ1所召開之95
    年度股東常會決議無效；(二)備位聲明：上訴人國寶公司於95
    年6月29日在臺北市○○區○○路2段9號Ｂ1所召開之95年度
    股東常會決議全部應予撤銷。
    原審判決：上訴人國寶公司於95 年6月29日在台北市○○區
    ○○路二段九號Ｂ1所召開95 年度股東常會就附件所示第二
    項決議撤銷；上訴人乙○○其餘之訴駁回。
二、兩造各就原審判決不利部分提起上訴。
    上訴人乙○○於本審補充陳述略以：(一)系爭董事會之召集或
    決議方法違反法令或章程時，決議應屬無效，不得準用或類
    推適用公司法第189條、第189條之1規定。(二)依公司法第171
    條規定，股東會應由董事會召集，系爭股東會未經董事會之
    合法決議而召集，自屬無召集權人所召開之股東會，故系爭
    股東常會所為決議自亦無效。(三)系爭董事會召開股東常會之
    決議縱認非屬無召集權人召開之情形，亦有召集程序違法，
    則系爭股東常會之決議亦得撤銷云云。聲明：(一)上訴部分：
    1.先位聲明：(1)原判決有關先位部分廢棄。2.確認上訴人國
    寶公司於民國95年6月29日在台北市○○區○○路2段9號Ｂ1
    所召開之95年度股東常會決議無效。2.備位聲明：(1)原判決
    不利於上訴人乙○○部分廢棄。(2)上開廢棄部分，上訴人國
    寶公司於民國95年6月29日在台北市○○區○○路2段9號Ｂ1
    所召開之95年度股東常會決議應予撤銷。(二)答辯部分：上訴
    駁回。
    上訴人國寶公司則以：(一)上訴人乙○○自95年1月15 日起擔
    任其董事，然因事務繁忙不克參與董事會，之前即指示：無
    須通知其出席董事會，均委託另一董事即其兄另一董事曾慶
    豐代理出席，且將委託書用印存放於上訴人國寶公司，因此
    歷來董事會之開會通知均僅通知曾慶豐，由曾慶豐代理上訴
    人乙○○出席。上訴人國寶公司於95年6月2日召開之董事會
    ，亦循往例，於95年5月16日、6 月1日通知曾慶豐，是上訴
    人國寶公司於95年6月2日有關董事會之召集並無違法。(二)董
    事匯普公司委託訴外人林素華出席董事會，係依公司法第27
    條第3項規定，並無違法。(三)縱認該公司於95年6 月2日董事
    會召集程序違反法令，而本於該董事會決議而召集之股東常
    會， 亦僅得由股東依公司法第189條規定於決議日起一個月
    內訴請法院撤銷決議而已，並非當然無效，則上訴人乙○○
    先位請求確認系爭股東常會之決議無效，為無理由。(四)法院
    對於前條撤銷決議之訴認為其違反之事實非屬重大，且於決
    議無影響者，得駁回其請求，公司法第189條之1定有明文。
    該公司95年6月2日董事會縱然召集程序違法，因違反之事實
    非重大，且上訴人國寶公司已發行股份總數1050萬股，於95
    年6 月29日95年度股東常會出席股份總數為1008萬6712股，
    佔已發行股份總數96.06%，且該次股東常會之「報告事項」
    、「承認事項」業經全體出席股東無異議通過；「盈餘轉增
    資發行新股」案亦經700萬4215股，即出席股東2/3以上同意
    ，則上訴人乙○○雖對該議案表示反對，惟對於決議不生影
    響，故上訴人乙○○備位請求撤銷系爭股東常會之決議，亦
    為無理由等語抗辯。聲明：(一)上訴部分：1.原判決不利於上
    訴人國寶公司之部分廢棄。2.上開廢棄部分，上訴人乙○○
    在第一審之訴駁回。(二)答辯部分：上訴駁回。
三、兩造不爭執之事實：
  (一)上訴人國寶公司並非公開發行股票之公司，於95年6 月29日
    之95年度股東常會改選前，董事有7 人即：甲○○、上訴人
    乙○○、曾慶豐、楊義林、蔡德成、吳圓娥、匯普投資股份
    有限公司（法人代表為周正斌），任期自94年起至97年6 月
    止。
  (二)上訴人國寶公司董事長甲○○於95年6月2日召集之董事會，
    出席者有：甲○○（兼代理董事吳圓娥）、楊義林、曾慶豐
    、匯普投資股份有限公司（委託指派林素華代理）等人，有
    該次董事會議事錄在卷（原審卷第6-7頁）。
  (三)上訴人國寶公司之發行股數為1050萬股，董事會於95 年6月
    29日召集之股東常會出席股數1008萬6712股，占全部發行96
    .06%。會中就1.修改公司章程；2.全面改選董監，選出董事
    3人、監察1人；3.承認國寶公司94年度財務報表及營業報告
    書；4.承認國寶公司94年度盈餘分配案；5.盈餘盈餘轉增資
    發行新股等事項作成決議（如附件所載）。
    就上開2.全面改選董監事一案，股東常會決議第七屆董事席
    次共3席，監察人共1席；選出董事名單為：甲○○、網竣投
    資股份有限公司代表人林素華、網竣投資股份有限公司代表
    人劉憶萍；選出監察人名單為：網竣投資股份有限公司代表
    人繆雷。上訴人乙○○當場提出異議，略稱：董事會召開股
    權數並未過半，違反公司法規定，故董事會決議無效等語，
    亦有該次股東常會議事錄可稽（原審卷第34-36頁）。
四、本件重要爭點在於：
  (一)上訴人國寶公司董事長甲○○於95年6月2日召集之董事會，
    是否有未通知上訴人乙○○、不具董事資格之人林素華代理
    匯普投資股份有限公司參與決議之情形？此次董事會決議之
    效力如何？
  (二)上訴人乙○○先位訴請確認系爭股東常會所為決議為無效，
    有無理由？
  (三)上訴人乙○○備位訴請撤銷系爭股東常會之決議，有無理由
    ？
五、上訴人國寶公司甲○○於95年6月2日召集之董事會，是否有
    未通知上訴人乙○○、不具董事資格之人林素華代理匯普投
    資股份有限公司參與決議之情形？此次董事會之決議效力如
    何？
  (一)上訴人乙○○主張：上訴人國寶公司之董事長甲○○於95年
    6月2日召集之董事會，並未通知伊之情，業據證人即處理該
    次董事會通知事宜之人員朱嘉玲證述：在其於95年5月31 日
    離職前，僅將董事會之召開時間通知董事甲○○、曾義豐、
    楊義林及監察人林泉宏等人（本院卷第58頁）云云綦詳；再
    參卷附之開會通知之簡訊畫面（原審卷第32-33頁）， 上訴
    人國寶公司確未通知董事有關召集之事由，則此次董事會之
    召集時間及召集事由等事項均未通知上訴人乙○○，可堪確
    定。上訴人國寶公司雖辯稱：上訴人乙○○之前已出具空白
    委託書，委託另一董事曾慶豐出席董事會，故該公司人員依
    往例將此次董事會召集之時間已通知曾慶豐，應認已合法通
    知；另開會通知於95年5月26 日已寄發予上訴人乙○○之妻
    英格蘭等節，並提出委託書8張、 信件代寄簽收本及交大宗
    掛號函件執據等件為憑（原審卷第24-31，本院卷第102-103
    頁）。惟按上訴人國寶公司章程第16條後段規定：「董事得
    以書面授權其他董事代理出席董事會，但應於每次出具委託
    書，載明授權範圍，並以受一人委託為限」（原審卷第53頁
    ），與公司法第205條第3項規定相同，旨在限制董事為概括
    之委任，以杜少數董事操縱董事會之弊，故董事委託其他董
    事出席董事會時，必須課其「每次」出具委託書，並於委託
    書列舉「召集事由之授權範圍」之義務，違反此項規定而為
    委任者，應不生委託出席之效力。查卷附其上蓋有上訴人乙
    ○○印文之委託書（原審卷第24-31頁）， 雖有委託董事曾
    慶豐代理出席董事會之記載，惟未載明何次董事會、召集事
    由之授權範圍，而與前開公司法第205條第3項規定有違，自
    不生委託出席之效力。至於上訴人國寶公司提出其將董事會
    開會通知於96年5月26 日寄送予上訴人乙○○之妻英格蘭之
    情，已據上訴人乙○○否認，而英格蘭並非上訴人國寶公司
    之董事，不具上訴人乙○○得委託出席之代理董事資格，且
    依證人朱嘉玲證陳：伊於95年5月31日離職前，董事會議程
    尚未確定（本院卷第58頁），上訴人國寶公司未爭執該證人
    之證言真正，則上訴人國寶公司根本不可能於95年5月26日
    寄送董事會之開會時間及召集事由予上訴人乙○○，足徵上
    訴人國寶公司於95年5月26日寄發予英格蘭之函件非關此次
    董事會通知者，故上訴人國寶公司上開所辯，均不足採。
  (二)次查：此次董事會出席者有：甲○○（兼代理董事吳圓娥）
    、楊義林、蔡德成及匯普公司代理人林素華等人，為兩造不
    爭執之事實。惟匯普公司之法人代表為周正斌，並非林素華
    ，而上訴人國寶公司之董事僅得以書面授權其他「董事」代
    理出席董事會，已如上述，林素華並非上訴人國寶公司之董
    事，不具備代理出席董事會之資格。 至於公司法第27條第3
    項規定，係指法人代表另行改派之問題，非關董事代理出席
    之規定，上訴人國寶公司容有誤解。亦即，匯普公司之法人
    代表周正斌並未出席此次董事會，林素華之出席不生合法代
    理之效力，則此次董事會出席之董事僅有：甲○○（兼代理
    董事吳圓娥）、楊義林、蔡德成共4人。
    又此次董事會討論議案中「盈餘分配轉增資發行新股，修改
    章程之資本總額成為3億元」一案（即提議第2案），依公司
    法第266條第2項規定，應由董事2/3 以上之出席及出席董事
    過半數同意之決議行之，上訴人國寶公司之董事為7人， 為
    上開特別決議須有5人以上出席，然當日出席之董事僅有4人
    ，未達法定之出席必要額數，而有決議方法違法之情事甚明
    。
  (三)復查：此次董事會中董事楊義林以「臨時動議」方式，提出
    ：縮減董監席次為董事3人、監事1人，以及提前於95年度股
    東常會全面改選董監事等2件議案， 有董事會議事錄可參（
    原審卷第7頁）， 顯係就非召集事由之事項予以決議。就開
    會召集事由未記載之事項，董事會是否得以臨時動議提出而
    為決議，公司法未如股東會之類似規定（公司法第172條第5
    項），惟通知董事開會既應列明召集事由，使董事有所準備
    ，本件已有上訴人乙○○未受開會通知，此次董事會又未經
    全體董事出席，以資交換意見及討論，應認為具有召集程序
    違法之情事。
  (四)依上所陳，上訴人國寶公司於95年6月2日召集之董事會確有
    上開召集程序及決議方法瑕疵之情事，就董事會之召集程序
    及決議方法有違法之瑕疵時，董事會決議之效力如何？公司
    法並無明文，惟斟酌董事會為公司之權力中樞，為充分確認
    權力之合法、合理運作及中樞決定內容符合所有董事之權益
    ，應嚴格要求董事會之召集程序、決議內容須符合法律之規
    定，故有爭議之董事會決議應認為當然無效，以確保所有董
    事之權益，最高法院92年度台上字第62 1號判決同此意見。
    準此，上訴人國寶公司於95年6月2日召開之董事會所為各項
    決議，應屬無效。
六、上訴人乙○○先位訴請確認系爭股東常會所為決議為無效，
    有無理由？
    按股東會除公司法另有規定外，由董事會召集之，公司法第
    171 條規定甚明，是董事會係有召集權人。上訴人國寶公司
    於95 年6月2日董事會所為決議，包括於95年6月29日召開股
    東常會之此項決議雖屬無效，惟董事會依上開規定為法定之
    有召集權人，雖董事會之決議無效，惟仍與無召集權人召集
    股東會之情形有別，是依董事會無效之決議所召開之股東會
    ，僅係股東會之召集程序有違反法令或章程，而得依公司法
    第189條規定訴請撤銷其決議，最高法院88年度台上字第286
    3號判決均為同一見解供參。 是故，上訴人乙○○先位訴請
    確認系爭股東常會所為決議無效，為無理由。
七、上訴人乙○○備位訴請撤銷系爭股東常會之決議，有無理由
    ？
  (一)查上訴人國寶公司已發行之股數為1050萬股，於95 年6月29
    日召集之股東會當天出席股數為1008萬6712股，占全部發行
    股數之96.06%；會中並為如附件所示之5項決議， 有此次股
    東常會議事錄可稽（原審卷第34-36頁）， 並為兩造所不爭
    執。惟系爭股東常會係依上訴人國寶公司董事會無效之決議
    而召開，其召集程序有違反法令之情事。上訴人乙○○於系
    爭股東常會召開時出席，並於當場異議：其未接獲董事會之
    通知、林素華非董事不可代理出席董事會，董事會事會決議
    無效等節，已具體指摘依董事會決議而召開之系爭股東常會
    召集程序違法，則其於95年7月17 日在決議之日起30日內提
    起本件訴訟，請求撤銷此次股東常會所為上開決議，與公司
    法第189條規定相符，為有理由，應予准許。
  (二)上訴人國寶公司雖辯稱：本件股東會縱有召集程序違法情事
    ，惟股東會已經發行股份數96% 之出席決議並通過決議，僅
    占有極少股份之股東以程序上些微差異之事項，意圖否決股
    東會之決議，應依公司法第189條之1規定駁回請求云云；為
    上訴人乙○○所爭執。
    1.按法院對於撤銷決議之訴，認為其違反之事實非屬重大，
      且於決議無影響者，得駁回其請求，公司法第189條之1訂
      有明文；上開條文於90年11月12日增訂，立法理由明揭：
      「撤銷股東會決議每每造成既成之法律關係變動，支出大
      量社會成本，因而增訂此條，讓法院斟酌具體情形，若股
      東會之召集程序或決議方法違反法令或章程之事實非屬重
      大，且對於決議無影響者，法院得依職權裁量將其駁回」
      。
    2.查系爭95年6月29 日股東常會係依前揭6月2日董事會之決
      議而召開，惟該董事會有：未通知董事有關召集事由，未
      通知上訴人乙○○開會，董事匯普公司委任非董事林素華
      不合法，會中就未通知之召集事由以臨時動議方式提出並
      作成決議，另就盈餘轉增資發行新股一案不符特別決議之
      法定出席數額等事項，而有召集程序及決議方法違反法令
      之情事，不只一端，並就修改章程、發行新股等攸關股份
      有限公司業務執行及股東權益之重要事項為決議，因認依
      上開董事會決議無效，進而召集之系爭股東常會召集程序
      違法之情節亦相當重大。
    3.且此次股東常會進行董監全面改選， 選出之董事3席為：
      甲○○、網竣投資股份有限公司（下稱網竣公司）代表人
      林素華、網竣投資股份有限公司代表人劉憶萍； 監事1席
      為：網竣投資股份有限公司代表人繆雷，有原判決附表所
      示決議事項可參，惟網竣公司之法定代理人亦為甲○○，
      有查詢資料在卷（本院卷第133頁）， 則上訴人國寶公司
      之董事會有實質上均由甲○○掌控之疑慮，甲○○另擔任
      國寶人壽股份有限公司之董事長，近日因有掏空該公司財
      務之嫌疑已遭檢察官偵訊，有相關新聞資料可參（本院卷
      第135-136頁）。另監察人亦為網竣公司， 是否足可發揮
      監督公司業務執行之功能，亦值深思。本件上訴人國寶公
      司有無全面改選董監之需，既未經通知全體董事出席、未
      經充分討論後為有效之董事會決議，則依此無效董事會決
      議而為之股東會決議程序上之瑕疵亦相當重大，此觀股東
      會議事錄上亦有其他股東（戶號66號）就董監事改選之選
      舉當場提出異議（原審卷第34頁）可明。
    4.承上開說明，上訴人國寶公司董事長於95年6月2日召集之
      董事會有召集程序及決議方法違法情節，攸關上訴人國寶
      公司公司業務執行及股東權益之重大事項，法院不宜依職
      權裁量按公司法第189條之1駁回上訴人乙○○撤銷決議之
      請求。
八、綜上所述，(一)上訴人乙○○先位訴請確認系爭股東常會之所
    有決議無效，為無理由，應予駁回。(二)上訴人乙○○備位訴
    請撤銷系爭股東常會如附件所示之決議，為有理由，應予准
    許。原審駁回上訴人乙○○先位部分之請求，並無違誤，上
    訴人乙○○指摘原判決不當，為無理由，應予駁回。原審就
    上訴人乙○○備位請求如附件所示之第一、三、四、五項決
    議，駁回上訴人乙○○之請求，尚有未洽，上訴人乙○○求
    予廢棄，為有理由，爰廢棄改判如主文第二項所示。原審就
    附件所示第二項董監改選之決議予以撤銷，並無不合，上訴
    人國寶公司仍執陳詞提起上訴，為無理由，應予駁回。
九、據上論結：上訴人乙○○之上訴為一部有理由，一部無理由
    ；上訴人國寶公司之上訴為無理由， 依民事訴訟法第450條
    、第449條第1項、第78條、第79條，判決如主文。
中　　華　　民　　國　　96　　年　　7　　月　　 31　　日
                    民事第一庭
                        審判長法　官  張耀彩
　　　　  　　　　　　　　　　法　官  盧彥如
　　　　　  　　　　　　　　　法　官  林金吾
正本係照原本作成。
如不服本判決，應於收受送達後20日內向本院提出上訴書狀，其
未表明上訴理由者，應於提出上訴後20日內向本院補提理由書狀
（均須按他造當事人之人數附繕本）上訴時應提出委任律師或具
有律師資格之人之委任狀；委任有律師資格者，另應附具律師資
格證書及釋明委任人與受任人有民事訴訟法第466條之1第1項但
書或第2項（詳附註）所定關係之釋明文書影本。
中　　華　　民　　國　　96　　年　　7 　　月　　31　　日
                              書記官  張淑芳
附註：
民事訴訟法第466條之1（第1項、第2項）：
對於第二審判決上訴，上訴人應委任律師為訴訟代理人。但上訴
人或其他法定代理人具有律師資格者，不在此限。
上訴人之配偶、三親等內之血親、二親等內之姻親，或上訴人為
法人、中央或地方機關時，其所屬專任人員具有律師資格並經法
院認為適當者，亦得為第三審訴訟代理人。
